【裁判字號】    97,上易,166
【裁判日期】    980217
【裁判案由】    侵權行為損害賠償
【裁判全文】
臺灣高等法院高雄分院民事判決         97年度上易字第166號
上訴人即附
帶被上訴人  丁○○
            乙○○
前列二人共同
訴訟代理人  黃順天律師
被上訴人即
附帶上訴人  丙○○
法定代理人  甲○○○
上列當事人間請求損害賠償事件，上訴人對於民國97年5 月21日
臺灣高雄地方法院97年訴字第214 號第一審判決提起上訴，被上
訴人為附帶上訴，本院於民國98年2 月3 日言詞辯論終結，判決
如下：
    主  文
上訴及附帶上訴均駁回。
第二審訴訟費用關於上訴部分，由上訴人負擔，附帶上訴部分，
由被上訴人負擔。
    事 實 及 理 由
一、上訴人即附帶被上訴人丁○○、乙○○未於言詞辯論期日到
    場，核無民事訴訟法第386 條各款所列情形，爰依被上訴人
    即附帶上訴人之聲請，由其一造辯論而為判決。
二、被上訴人即附帶上訴人主張：上訴人乙○○為受僱於上訴人
    丁○○經營之私立童堡托兒所之教保人員，並擔任被上訴人
    之導師；乙○○於民國95年8 月16日上午10時許，帶領學童
    於教室外活動之際，因疏未注意盡到保護、照顧、教導之責
    ，當被上訴人攀爬站立在所內設置供學童使用之鐵製俗稱「
    搖搖椅」（下稱系爭搖椅）遊樂設施之外側座椅上時，摔落
    於該座椅下，右腳遭該座椅下方之鐵桿夾到，受有右側脛腓
    骨遠端線性骨折之傷害（下稱系爭事故），乙○○因上開行
    為業經刑事判決業務過失傷害罪處拘役30日，減為15日確定
    在案，丁○○（即私立童堡托兒所）係乙○○之僱主，對於
    被上訴人所受損害，自應負侵權行為之連帶損害賠償責任。
    又被上訴人因本件傷害支出醫療費新台幣（下同）5,248 元
    ，並因有看護之需而得請求7 個月之看護費30萬元，且因此
    事故之驚嚇及疼痛而得請求精神慰撫金30萬元，以上合計為
    60萬5,248 元。爰依侵權行為之法律關係，訴請上訴人連帶
    給付被上訴人60萬5,248 元及自起訴狀繕本送達翌日即96年
    9 月22日起至清償日止按年息5 ﹪計算之利息等情。原審為
    上訴人應連帶給付被上訴人17萬9,248 元（醫療費5,248 元
    、看護費114,000 元、精神慰撫金60,000元）本息，並駁回
    被上訴人其餘之訴之判決（按原審判決駁回丙○○之母甲○
    ○○請求部分，未據上訴）。其答辯聲明：上訴駁回。嗣被
    上訴人於本院提起附帶上訴，聲明求為判決：(一)原判決不利
    於附帶上訴人部分廢棄。(二)上開廢棄部分，附帶被上訴人等
    應再連帶給付附帶上訴人39萬元（即看護費15萬元、精神慰
    撫金24萬元）及自96年9 月22日起至清償日止，按年息5 ﹪
    計算之利息。(三)第一、二審及附帶上訴人之費用均由附帶被
    上訴人負擔。
三、上訴人即附帶被上訴人則以：伊等對被上訴人丙○○確在搖
    搖椅上摔落致骨折之事實並不爭執，但被上訴人係自行攀爬
    搖搖椅且未抓好橫杆而造成傷害，且被上訴人於受傷當日其
    外祖母將其帶至國術館接受非正統醫療體系之治療，亦有可
    能影響被上訴人傷勢之復原，故縱認上訴人丁○○有未盡注
    意義務之情事，惟被上訴人就本件損害之發生與擴大亦與有
    過失；況被上訴人於受傷後，仍正常上下學，可見並無看護
    之必要，亦無看護之事實，其請求看護費用自屬無據，另其
    主張之精神慰撫金之金額亦屬過高等語，資為抗辯。其上訴
    聲明：(一)原判決不利於上訴人部分廢棄。(二)上開廢棄部分，
    被上訴人在第一審之訴駁回。(三)第一、二審訴訟費用由被上
    訴人負擔。對於附帶上訴之答辯聲明：附帶上訴駁回。
四、兩造不爭執事項：
（一）上訴人乙○○係受僱於上訴人丁○○即私立童堡托兒所之
      教保人員，並擔任被上訴人丙○○之導師。
（二）被上訴人於95年8 月16日上午10時許，在攀爬站立在系爭
      搖椅時，因該座椅之搖晃而站立不穩並因而摔落於椅下，
      且因右腳遭座椅之鐵桿夾到而受有右側脛骨遠端線性骨折
      之傷害。
（三）上訴人乙○○業經本院刑事庭以96年度上易字第1121號判
      決，依業務過失傷害罪判處拘役30日，減為拘役15日，另
      上訴人丁○○部分則經判決無罪確定在案。
（四）上訴人對被上訴人支出之醫療費5,248 元不爭執。
五、兩造所爭執之事項為：(一)上訴人乙○○就本件事故之發生是
    否有過失？被上訴人丙○○是否與有過失及其比例為何？(二)
    被上訴人丙○○依侵權行為請求損害賠償有無理由？其數額
    以多少為適當？經查：
（一）被上訴人乙○○就本件事故之發生是否有過失？被上訴人
      丙○○是否與有過失及其比例為何？
  １、被上訴人主張其於前開時地因上訴人乙○○帶領活動而使
      用系爭搖椅時摔落椅下而受傷害等情，有建佑醫院95年8
      月23日診斷證明書、同年8 月25日診斷證明書、台北市立
      萬芳醫院95年11月13日甲種診斷證明書、現場照片10張、
      被害人腿部照片5 張等資料附於原法院刑事卷內可稽，上
      訴人對此亦不爭執，堪信為真。查，上訴人乙○○係系爭
      托兒所之教保人員，對幼童使用系爭搖椅之時，自應負保
      護、照顧、教導之責，而被上訴人丙○○於使用系爭搖搖
      椅之時，亦係由其擔負照顧之責，故上訴人乙○○對於丙
      ○○理應負有照護義務，而當時並無不能注意之情事，其
      竟於丙○○使用系爭搖椅之時，疏未注意及防止丙○○做
      出具危險性舉動之義務，而致丙○○不慎摔落，造成丙○
      ○受傷，其行為自有過失。且乙○○因該過失行為，業經
      本院以96年度上易字第1121號刑事判決以業務過失罪判處
      拘役30日，減為15日，並得易科罰金確定在案，並經本院
      函調該刑事案卷核明屬實，上訴人乙○○確有過失致被上
      訴人受傷之侵權行為責任，堪予認定。而上訴人乙○○疏
      未注意照護之過失侵權行為與丙○○受有傷害間，亦顯有
      相當之因果關係甚明。
  ２、上訴人等雖抗辯稱丙○○係自行攀爬搖搖椅且未抓好橫杆
      而造成傷害，且丙○○於受傷當日由其外祖母將其帶至國
      術館接受非正統醫療體系之治療，亦有可能影響傷勢之復
      原，丙○○對於損害之發生與擴大亦與有過失云云。惟查
      ，據證人尤惠卿即系爭托兒所員工於偵查中證稱：當時丙
      ○○在搖搖座那一區，伊在另一區，伊一聽哭聲轉頭看，
      就見乙○○抱丙○○往教室內跑了等語（見偵查卷第76頁
      ）；足證證人尤惠卿雖在場但並未目賭丙○○是如何摔倒
      受傷；至乙○○對丙○○受傷原因之陳述則與丙○○自述
      受傷情怳雖不一致而雙方各執一詞，然依當時在系爭搖椅
      上尚有5 、6 位小孩，而丙○○受傷時系爭搖椅確實有搖
      晃等情，為兩造所不爭執，顯見丙○○自系爭搖椅上摔落
      應與該搖搖椅搖晃有關，而丙○○受傷當時年僅6 歲，對
      危險事物之認知能力均有不足，實難責令丙○○可以判定
      自己是否已處於危險狀態，而能注意並防止其發生，或期
      待丙○○可以即時制止其他幼童不要過度繼續搖晃系爭搖
      椅之可能性，而當時其他幼童亦無受到老師制止而有不聽
      勸之情形，從而，丙○○因站立在系爭搖椅上時，因搖晃
      致重心不穩而摔落，自難認其對事故之發生，具有與有過
      失之責。另上訴人就其等抗辯稱丙○○因接受傳統國術治
      療而影響傷勢之復原云云，並未舉出任何科學、醫學上驗
      證以實其說，已無可取；且丙○○翌日旋至建佑醫院接受
      骨科以石膏固定治療，而依建佑醫院97年8 月8 日建佑院
      字第09700310號函覆本院略稱：「如（丙○○）有至國術
      館治療，以當時X 光片顯示並不會影響患者丙○○之傷勢
      」等語（見本院卷第35頁），足見上訴人此項抗辯並不可
      取。則上訴人上開抗辯丙○○對於損害之發生與擴大與有
      過失云云，要非可採。
（二）被上訴人依侵權行為請求損害賠償有無理由？其數額以多
      少為適當？
  １、按因故意或過失，不法侵害他人之權利者，負損害賠償責
      任；不法侵害他人之身體或健康者，對於被害人因此喪失
      或減少勞動能力或增加生活上之需要時，應負損害賠償責
      任；不法侵害他人之身體、健康、名譽、自由、信用、隱
      私、貞操，或不法侵害其他人格法益而情節重大者，被害
      人雖非財產上之損害，亦得請求賠償相當之金額。又受僱
      人因執行職務，不法侵害他人之權利者，由僱用人與行為
      人連帶負損害賠償責任，民法第184 條第1 項前段、第19
      3 條第1 項、第195 條第1 項前段、第188 條第1 項前段
      分別定有明文。查，上訴人乙○○受僱於上訴人丁○○即
      私立童堡托兒所擔任幼教老師，於執行教職業務時，因上
      述過失行為致丙○○受傷，自應負過失侵權行為之賠償責
      任，又依民法188 條規定，丁○○即私立童堡托兒所自應
      負僱用人責任，是被上訴人請求上訴人丁○○即私立童堡
      托兒所與上訴人乙○○應負連帶賠償責任，洵屬有據，應
      予准許。
  ２、茲就被上訴人所得請求賠償之損害數額，審酌如下：
    (1)醫療費用部分：查被上訴人因上訴人乙○○上開過失行為
      ，致受有前開傷害，實際支出醫療費用5,248 元等情，為
      上訴人所不爭（見本院卷第18頁），並有建佑醫院收據在
      卷為憑，被上訴人此部分之請求，應予准許。上訴人再就
      此部分上訴，自無理由。
    (2)看護費用部分：
      1.被上訴人主張丙○○於受傷後自95年8 月16日起至同年
        10月15日止共60日，皆需人看護照顧起居，每日看護費
        2,000 元計支出60萬元等情。上訴人則以：丙○○既仍
        可至系爭托兒所上課，顯無看護事實及必要，其請求看
        護費自屬無據等語置辯。經查，丙○○因受有右側脛骨
        遠端線性骨折之傷害，由建佑醫院以石膏固定至大腿處
        等情，為兩造所不爭執，而丙○○於事故發生時年僅6
        歲，倘以石膏固定其右腳至大腿處，衡情已足使其完全
        喪失行動能力，而以其年紀及力氣，顯難認尚有日常生
        活自理能力而可再任意活動或藉拐杖助行，足見其日常
        生活起居已無法完全自理；再依建佑醫院97年9 月29日
        建佑院第09700382號函覆本院略稱：「患者丙○○於95
        年8 月17日因右側脛腓骨骨折來本院徒手復位及石膏治
        療，大約2 個月可靠助行器行走，4 個月後約可痊癒」
        、「需人看護期間約為2 個月」等語（見本院卷第48頁
        ）。另高雄榮民總醫院亦以97年11月11日高總管字第09
        70014646號函覆本院略稱：「依病歷記載，病人為6 歲
        女生，右脛腓骨下端骨折，以石膏固定需6 至8 週時間
        ，骨骼才能癒合正常」、「6 歲小孩無法正常使用柺杖
        助行，這段期間均需人照顧」等語（見本院卷第67頁）
        ；足認丙○○於受傷後日常生活自理能力確受重大影響
        ，應有看護協助其生活起居之必要。而依前開醫院函文
        及丙○○所受傷害顯已造成行動重大不便而影響其日常
        生活自理能力等情觀之，本院認於2 個月之期間內全日
        看護應屬必要。惟丙○○自8 月17日中午起至8 月23日
        中午止，白天時間皆仍到系爭托兒所內上課，並由系爭
        托兒所教員負責照顧等情，為兩造所不爭，則6 日日間
        期間之看護時間，自應扣除即6 個半日為3 日全天，故
        被上訴人得主張之看護時間應以57日為適當；上訴人抗
        辯無看護必要云云，並無可取。而以一般看護費用每日
        2,000 元計算，被上訴人請求看護費用57日共114,000
        元（2000×57＝114,000） ，應予准許，其逾此範圍之
        請求，不應准許。
      2.至被上訴人雖主張其自95年10月16日起至96年3 月15日
        止，雖能勉強行走無須全日看護，但丙○○年僅6 歲，
        仍須母親從旁照顧，此段期間仍須半日之看護，以每半
        日看護費用1,000 元計算，合計共150 日，爰請求15萬
        元之看護費用等情。惟為上訴人所否認，且查依前開醫
        院函文均已明確表示丙○○需人看護期間約為2 個月或
        6 至8 週（骨骼才能癒合正常），則被上訴人所主張尚
        需150 日之半日看護，自無必要甚明。
    (3)精神慰撫金部分：被上訴人主張其因上開傷害，致身心受
      創驚嚇甚鉅，請求非財產上損害300,000 元，上訴人則抗
      辯其請求數額過高。經審酌丙○○係幼稚園幼兒，於該園
      上學時因乙○○疏未照護之過失，致摔落於系爭搖椅，以
      幼小稚童而言，必受極大驚嚇，且因右腳遭座椅之鐵桿夾
      到而受有右側脛骨遠端線性骨折之傷害，致約有2 個月時
      間暫時無法行動自如，心身受創自必影響上學心情，其精
      神上受有相當之痛苦，應可認定。再參酌上訴人乙○○學
      歷為大學畢業，每月收入3 萬元左右，丁○○是系爭托兒
      所負責人，名下均無任何財產，此經兩造於原審分別陳明
      ，並有稅務電子閘門財產所得調件明細表等件附卷可稽；
      則依丙○○所受傷害程度，及斟酌兩造身分、地位、經濟
      狀況等一切情狀，認被上訴人請求上訴人連帶賠償非財產
      上損害60,000元為適當，其逾此部分之請求尚屬無據，不
      能准許。而上訴人抗辯上開准許之數額過高云云，並無可
      採。
    (4)綜合上述，丙○○請求上訴人連帶賠償之損害額有理由者
      為醫療費用5,248 元，看護費用114,000 元，精神慰撫金
      60,000元，共計179,248 元（計算式：5248+114000+6000
      0 ＝179248），其超過此部分之請求，難認有據，不能准
      許。
六、綜據上述，被上訴人本於侵權行為之法律關係，請求上訴人
    連帶給付179,248 元及自訴狀送達之翌日即96年9 月22日起
    至清償日止，按年息5%計算之利息，為有理由，其超過此數
    額之請求，則屬無據，應予駁回。原審就上開應准許部分，
    為命上訴人連帶給付之判決，並無違誤，上訴人上訴意旨求
    予廢棄改判，非有理由，應予駁回。而原審就上開不應准許
    部分，為被上訴人敗訴判決，亦無不合，被上訴人附帶上訴
    意旨求予廢棄改判，非有理由，應予駁回。
七、至兩造其餘攻擊方防禦之方法，核與本判決之基礎不生影響
    ，自不一一論述，附此敘明。
八、據上論結，本件上訴及附帶上訴均為無理由，依民事訴訟法
    第463 條、第385 條第1 項前段、第449 條第1 項、第78條
    ，判決如主文。
中    華    民    國    98    年    2     月    17    日
                            民事第一庭
                                審判長法官  林健彥
                                法      官  曾錦昌
                                法      官  謝肅珍
以上正本證明與原本無異。
本件不得上訴。
中    華    民    國    98    年    2     月    17    日
                                書  記  官  魏文常


司法院資訊處製作；財團法人民間司法改革基金會備份。
